ACORDAO-COMPLETO-2555974

ACÓRDÃO 6503/2022 ATA 36/2022 - SEGUNDA CÂMARA

VISTOS, relatados e discutidos estes autos em que se analisa ato de concessão inicial de aposentadoria emitido pela Universidade Federal de Minas Gerais em benefício da Sra. Rosana Zacarias Domingues.
ACORDAM os Ministros do Tribunal de Contas da União, reunidos em Sessão da 2ª Câmara, ante as razões expostas pelo Relator, e com fulcro nos incisos III e IX do art. 71 da Constituição Federal e nos arts. 1º, inciso V, e 39, inciso II, da Lei 8.443/1992, c/c o art. 259, inciso II, do Regimento Interno/TCU, em:
9.1. considerar ilegal a concessão de aposentadoria em favor da Sra. Rosana Zacarias Domingues, com negativa de registro do correspondente ato; 
9.2. dispensar o ressarcimento das quantias indevidamente recebidas de boa-fé pela interessada, consoante o disposto no Enunciado 106 da Súmula da Jurisprudência do TCU; 
9.3. determinar à Universidade Federal de Minas Gerais que, no prazo de 15 (quinze) dias a contar da ciência desta Deliberação, adote as seguintes medidas: 
9.3.1. abstenha-se de realizar pagamentos decorrentes do ato ora impugnado, sob pena de responsabilidade solidária da autoridade administrativa omissa, nos termos do art. 262 do Regimento Interno/TCU;
9.3.2. dê ciência do inteiro teor desta Deliberação à interessada, alertando-a de que o efeito suspensivo proveniente da interposição de possíveis recursos perante o TCU não a exime da devolução dos valores percebidos indevidamente após a respectiva notificação, caso os recursos não sejam providos, encaminhando a este Tribunal, no prazo de 30 (trinta) dias, comprovante da referida ciência; e
9.3.3. emita novo ato de concessão de aposentadoria em favor da Sra. Rosana Zacarias Domingues, livre da irregularidade verificada, e promova o seu cadastramento no sistema e-Pessoal, submetendo-o a este Tribunal, nos termos da IN/TCU 78/2018.

Autos em que se analisa ato de concessão inicial de aposentadoria emitida pela Universidade Federal de Minas Gerais em benefício da Sra. Rosana Zacarias Domingues.

Segunda Câmara

Universidade Federal de Minas Gerais - UFMG.

3. Interessada: Rosana Zacarias Domingues (XXX.796.186-XX).

13.1. Ministros presentes: Bruno Dantas (Presidente), Augusto Nardes, Aroldo Cedraz e Antonio Anastasia.
13.2. Ministro-Substituto presente: Marcos Bemquerer Costa (Relator).

MARCOS BEMQUERER

Trata-se de ato de concessão inicial de aposentadoria deferida pela Universidade Federal de Minas Gerais - UFMG em benefício da Sra. Rosana Zacarias Domingues.
2.	 A Secretaria de Fiscalização de Integridade de Atos e Pagamentos de Pessoal e de Benefícios Sociais - Sefip analisou o processo, concluindo haver irregularidade na concessão, conforme a instrução inserta à peça 5, assim vazada: 
"9. Ato: 127553/2020 - Inicial - Interessada: ROSANA ZACARIAS DOMINGUES - CPF: XXX.796.186-XX
9.1. Parecer do Controle Interno: considerar o ato legal.
9.2. Constatação e análise: 
9.2.1. Houve o registro de pelo menos uma rubrica com denominação para análise pelo TCU = Decisão judicial (15277 - DECISAO JUDICIAL TRAN JUG AT. - Decisão judicial - Outros - R$ 154,12) .
a.	Justificativa do Gestor de Pessoal: não há. Verificação efetuada no âmbito do TCU.
b.	Análise do Controle Interno: não há. Verificação efetuada no âmbito do TCU.
c.	Análise da Equipe Técnica: ilegal.
Nos autos do Acórdão - TRT-RO-4709/91, que tramitou no Tribunal Regional do Trabalho da 3ª Região, restou decidido que a interessada tinha o direito de receber o adicional de periculosidade em [face] de ter sido constatada a presença de material inflamável junto ao local [em que] se exercia as atividades laborais.
No âmbito do TCU, o adicional de periculosidade é aceito se restar comprovado que os beneficiários exerceram atividade classificada, por meio de laudo pericial, como insalubre antes da edição da Lei 8.112/1990, podendo o respectivo tempo ser computado com acréscimo para fins de aposentadoria estatutária.
No presente caso, o tempo de serviço naquelas condições não foi utilizado pelo interessado para ter seu tempo de serviço acrescido para inativação, mas sim para carrear aos proventos um adicional remuneratório que deveria ter sido percebido apenas enquanto perdurasse o desempenho de atividades que colocassem em risco sua saúde, a teor do art. 68 da Lei 8.112/1990. A decisão da Justiça Trabalhista em nenhum momento assegurou-lhe a percepção de tal adicional após deixar de trabalhar.
Em razão do exposto e tendo em vista as análises realizadas na concessão da aposentadoria do presente ato, considera-se que o ato em tela deve ser rechaçado pelo TCU, por apresentar o pagamento de rubrica judicial relativa ao adicional de periculosidade em extrapolação ao alcance da decisão judicial concessiva da vantagem, a qual deveria limitar-se ao tempo em que o interessado estava ativo.
9.3. O quadro resumo de ocorrências e, quando for o caso, o detalhamento da norma legal e da jurisprudência para a inconsistência acima elencada encontram-se no anexo II desta instrução. 
 (...) 
PROPOSTA DE ENCAMINHAMENTO
11. Ante o exposto, com fundamento no art. 71, inciso III, da Constituição Federal, no art. 1º, inciso V, e art. 39, incisos I e II, da Lei 8.443/1992, no art. 260 do Regimento Interno do Tribunal de Contas da União, propõe-se: 
11.1. considerar ILEGAL e recusar registro do ato de aposentadoria de ROSANA ZACARIAS DOMINGUES do quadro de pessoal da Universidade Federal de Minas Gerais, com base nos arts. 71, inciso III, da Constituição Federal, 1º, inciso V, e 39, inciso II, da Lei 8.443/1992 e 260, § 1º, do Regimento Interno/TCU:
11.2. com fulcro no art. 262, caput, do Regimento Interno deste Tribunal, determinar à Universidade Federal de Minas Gerais que: 
11.2.1. promova a exclusão, no prazo 15 (quinze) dias, contados a partir da ciência desta deliberação, sujeitando-se a autoridade administrativa omissa à responsabilidade solidária, da rubrica apontada em face de manifesta ilegalidade, uma vez que o seu pagamento não encontra respaldo na jurisprudência deste Tribunal;
11.2.2. no prazo de trinta dias, contados da ciência da decisão, envie a este Tribunal documentos comprobatórios de que a interessada cujo ato foi impugnado está ciente do julgamento deste Tribunal;
11.2.3. emita novo ato, livre da irregularidade ora apontada, em substituição ao ato de aposentadoria de ROSANA ZACARIAS DOMINGUES, submetendo-o à nova apreciação por este Tribunal, na forma do artigo 260, caput, também do Regimento/TCU;
11.2.4. dispense a devolução dos valores indevidamente recebidos de boa-fé até a data da ciência da Universidade Federal de Minas Gerais, do acórdão que vier a ser proferido, com base no Enunciado 106 da Súmula da Jurisprudência do TCU; e
11.2.5. dê ciência, no prazo de quinze dias, contados da notificação, do inteiro teor desta deliberação à interessada, alertando-a de que o efeito suspensivo proveniente da interposição de eventuais recursos junto ao TCU não a exime da devolução dos valores percebidos indevidamente, caso o recurso não seja provido."
3.	O escalão dirigente da Sefip e o Ministério Público de Contas, representado pelo Procurador Rodrigo Medeiros de Lima, alinharam-se ao exame e ao encaminhamento sugeridos pela instrução acima reproduzida (peças 6 e 7) . 
	É o Relatório.

não há.

Procurador Rodrigo Medeiros de Lima.

PESSOAL. APOSENTADORIA. PAGAMENTO DE ADICIONAL DE PERICULOSIDADE. DECISÃO JUDICIAL QUE NÃO ASSEGURA O RECEBIMENTO DA RUBRICA NA INATIVIDADE. PRECEDENTES DESTA CASA. ILEGALIDADE DO ATO. NEGATIVA DE REGISTRO. DETERMINAÇÕES.

APOSENTADORIA (APOS)

Secretaria de Fiscalização de Integridade de Atos e Pagamentos de Pessoal e de Benefícios Sociais - Sefip.

Em apreciação ato de concessão inicial de aposentadoria emitida pela Universidade Federal de Minas Gerais - UFMG em benefício da Sra. Rosana Zacarias Domingues.
2.		A Secretaria de Fiscalização de Integridade de Atos e Pagamentos de Pessoal e de Benefícios Sociais - Sefip constatou que a interessada recebe indevidamente rubrica relativa ao adicional de periculosidade, com base em decisão judicial transitada em julgado.
3.		Em substância, a unidade técnica afirmou que: a) em processo que tramitou no Tribunal Regional do Trabalho da 3ª Região (TRT/RO) , foi decidido que a interessada tinha o direito de perceber adicional de periculosidade em face da constatação da presença de material inflamável no local de exercício de suas atividades laborais; b) essa rubrica não pode ser carreada aos proventos de aposentadoria, pois somente deve ser paga enquanto perdurar o desempenho de atividades que sujeitam a saúde do servidor ao risco, nos termos do art. 68 da Lei 8.112/1990; e c) a Justiça Trabalhista em momento algum assegurou o pagamento dessa vantagem na inatividade.
4.		Em consequência, a secretaria especializada propõe ao Tribunal julgar ilegal a concessão, com negativa de registro do ato, bem como cessar o pagamento relativo à concessão impugnada, com emissão de novo ato livre da irregularidade verificada (peças 5 e 6) . O Ministério Público de Contas se alinhou à sugestão da Sefip. 
5.		Entendo que o encaminhamento acima tem aderência à lei e aos precedentes desta Casa de Contas, consoante passo a esclarecer.
6.	O § 2º do art. 68 da Lei 8.112/1990 disciplina que: "o direito ao adicional de insalubridade ou periculosidade cessa com a eliminação das condições ou dos riscos que deram causa a sua concessão." Ante a clareza do texto legal, colhe-se a interpretação de que a referida vantagem somente é devida durante o período em que o servidor estiver no desempenho de atividade que dê suporte a seu pagamento. Por conseguinte, interrompida a atividade perigosa com a aposentadoria, desaparece o fundamento para a percepção da referida quantia. 
7.		Essa exegese encontra guarida em precedentes do Tribunal, a exemplo do Acórdão 2727/2022-TCU-Primeira Câmara, que foi impulsionado pelas seguintes razões jurídicas de decidir ofertadas pelo relator, Ministro Jorge Oliveira: 
"5. Por óbvio, passando o servidor à inatividade, a rubrica deve deixar de ser paga. Nesse sentido a jurisprudência do Tribunal (Acórdãos 7.244/2016, 2.058/2016 e 5.788/2015, todos da 1ª Câmara) .
6. Exceção a isso seria se decisão judicial determinar expressamente que o adicional de periculosidade deve ser carreado para os proventos de aposentadoria. Não é o caso do ato ora em exame. A sentença se limitou a deferir aos reclamantes o adicional de periculosidade em razão da presença de inflamáveis líquidos e gasosos no local de trabalho dos reclamantes (peça 3, pg. 11 e pg. 22) , não havendo menção à inclusão da verba nos proventos de aposentadoria."
8.	Como no caso ora examinado a decisão judicial igualmente não garantiu o pagamento da rubrica na inatividade (peça 3) , ou seja, não assegurou a manutenção da vantagem nos proventos, entendo que a concessão de aposentadoria em questão deve ser considerada ilegal, com a negativa de registro do correspondente ato, aplicando-se a orientação fixada no Enunciado da Súmula/TCU 106 às parcelas indevidamente recebidas pela interessada. 
9. 		Outrossim, em conformidade com o art. 262 do Regimento Interno/TCU, importa determinar à entidade de origem que faça cessar o pagamento referente à concessão impugnada, sob pena de responsabilidade solidária da autoridade administrativa omissa. 
10.	Deve-se ainda determinar à UFMG que comunique a interessada sobre a deliberação do Tribunal, alertando-a de que o efeito suspensivo proveniente da interposição de eventuais recursos não a exime da devolução dos valores percebidos indevidamente após a notificação, caso esses recursos não sejam providos. Após, deve ser remetido ao Tribunal documento comprobatório de que a inativa foi cientificada da deliberação desta Corte.
11.	 Por fim, esclareço que o ato em referência deu entrada nesta Corte de Contas em 2022 (peça 3, p. 1) , não se aplicando ao caso a sistemática de "registro tácito" pelo decurso de mais de cinco anos definida no Acórdão 122/2021-TCU-Plenário (rel. min. Walton Alencar Rodrigues) , em atenção ao que foi decidido pelo STF no RE 636.553.
	Ante o exposto, manifesto-me por que seja adotada a deliberação que ora submeto a este Colegiado.
TCU, Sala das Sessões, em 11 de outubro de 2022.
MARCOS BEMQUERER COSTA
Relator